臺灣臺中地方法院民事判決　　　　　　　　93年度建字第66號
原　　　告　永祥營造股份有限公司
法定代理人　丙○○
訴訟代理人　林坤賢律師
　　　　　　邱華南律師
被　　　告　日南紡織股份有限公司
法定代理人　甲○○
訴訟代理人　陳建勛律師
　　　　　　乙○○
上列當事人間給附工程款事件，本院於96年11月29日言詞辯論終
結，判決如下：
    主  文
原告之訴及假執行之聲明均駁回。
訴訟費用新台幣玖仟貳佰伍拾元由原告負擔。
    事實及理由
甲、程序方面：
    本件原告永祥營造股份有限公司之法定代理人原為林永文，
    於訴訟中變更為丙○○，其具狀聲明承受訴訟，依民事訴訟
    法第175條第1項規定應予准許，核先敘明。
乙、實體方面：
一、原告主張：
  (一)兩造於民國（下同）92年3月1日就苗栗大將軍社區訂立工程
    合約（下稱系爭合約），工程完工驗收合格後，原告僅支付
    「六期Ｄ棟大門變更」、「五期特19圍牆新建」工程款，就
    第三部份「二、三期10戶修繕工程」（下稱系爭工程）款部
    分共計新台幣（下同）85萬元拒絕給付，爰依法提起本件訴
    訟。
  (二)對被告抗辯之陳述：
  (1)系爭「二、三期10戶修繕工程」之修繕內容如原告95年7月
    3日補充理由狀所附之附件一所示，該附件為被告公司銷售
    副理戴文忠所交付。另派工修繕之細目憑證如原告94年5月5
    日陳報狀附件1至附件31所示。
  (2)系爭工程已完工並驗收：
    查系爭工程合約中之六期Ｄ棟大門變更工程，被告完成驗
      收後通知原告請款，原告於92年3月7日向原告請款，被告
      於92年5月21日將該筆款項以郵寄方式寄送原告收受。第
      二、三期工程於92年4月初完成驗收，被告通知原告依約
      請款，原告於92年4月4日開立兩張統一發票向被告請款。
      被告於92年5月26日僅郵寄40萬元支票。至於「二、三期
      10 戶修繕工程款」為何不支付，依被告最初之說詞為「
      公司非建物所有權人，公司不能支付該筆款項」。據此事
      實得知，系爭工程款被告不予支付，並非系爭工程未完成
      ，或未驗收，而是被告誤認契約之責任。
　　且查被告謂該發票已寄還原告，然查原告並未曾收受被告
　　　寄還之統一發票，蓋由附件二申報書所示，原告於92年3
  　　、4月間僅開立四張統一發票（本案被告收受三張），而
　　　原告於92年5月15日申報時亦將該四張發票全數申報，並
　　  無作廢情形。由此顯示被告謂已將發票寄還亦非事實。
  　被告再答辯謂原告於94年5月5日所陳報之工程支出明細表
    　為臨訟拼湊云云。然由前述附件一所示修繕明細表為被告
      公司戴文忠副理所交付，依其上記載勘驗日期為92年1 月
      11日及92年1月12日，由此事實顯示，系爭工程自92年1月
      13日起即已開始進行施作。是則被告謂兩造未簽約，何來
      修繕之答辯即顯無理由。再則原告94年5月5日所陳報之工
      程支出明細表，為鈞院94年4月21日期日中諭知原告陳報
      以供鈞院參酌施作費用，而該些明細表顯示，原告均請訴
      外人施作，甚至該明細表亦提供工作記錄表，表中亦具體
      記載進行那些工作（例該表之附件一、附件二工作記錄表
      所示）；明細表中有廠商報價單亦明示修繕那些項目（例
      該表附件24）；明細表中有支付憑證（支票），亦有訴外
      人廠商開立之統一發票等等，這些東西於92年間均已製作
      完成，原告如何臨訟製造？是則被告之答辯亦顯無理由。
  (3)被告不能以原告所承攬大將軍社區第六期工程之違約金主張
    抵銷？
  　被告主張之債權如果存在，需符合民法第334條規定抵銷之
    要件，唯查原告於該工程根本無遲延違約事由。甚且被告仍
    積欠原告工程款1千多萬元未付，是則被告主張抵銷即顯無
    法律上理由。
  (三)聲明：(1)被告應給付原告85萬元及自起訴狀送達翌日起至給
    付日止按年息5%計付之利息。(2)原告願供擔保請准宣告假執
    行。
二、被告則以：
  (一)系爭工程之房屋修繕範圍：
  (1)系爭「二、三期10戶修繕工程」之修繕內容主要是針對該10
    戶之屋況有滲、漏水情事而難以行業務銷售，故被告委請原
    承攬人述震營造公司（已歇業）之連帶保證人永祥營造公司
    即原告告進場施作。至其修繕範圍除上述滲、漏水情況外，
    並須針對當時屋況之瑕疵加以修補，使其得以便利業務帶看
    及進行交屋。
  (2)又系爭合約所謂之房屋修繕，係指「全屋修繕」，使其處於
    得以隨時遂行銷售交屋事，不具銷售實益（即客戶不可能接
    受）的「局部修繕」，被告絕無同意之理。原告所提「附件
    一」，被告否認其真正，此乃原告自行限縮其責任，有悖承
    攬合約之本旨。再者，本件修繕事宜倘如原告所云僅限定在
    其「附件一」所列範圍（註：該等修繕費用最多不超過30萬
    元，絕非合約書所載之85萬元），則何以雙方在92.03.01簽
    訂之「工程合約書」未將其載為「附件」，使其成為契約內
    容之一部？足見，原告事後這種「自我限縮」責任的說詞，
    了無可取。
  (3)證人丁○○在94年3月17日出庭陳稱：「（提示附件一）此
    為被告日南公司交給我，是由銷售副理戴副理交付的，交給
    我修繕用的」云云，被告鄭重否認之。如真有其事，依一般
    經驗法則，自應將上揭「附件」作為契約內容之一部而以「
    騎縫章」蓋之，且該「附件」上面亦無被告簽認字樣。可見
    ，賴某所言不實。
  (二)系爭工程原告尚未修繕完工，並經被告驗收合格：
  (1)兩造係在92年3月1日簽訂工程合約書，而在同年4月4日開立
    「統一發票」請款，則依原告之主張，系爭工程應在3月1日
    至4月4日間施作，惟原告上開所謂依約施作之陳報狀中，其
    所謂施作之證明援引附件1至31，然該附件之形式上係原告
    單方製作，被告否認其真正，另依其所載內容觀之，其施作
    時間部分在3月1日前，部分係施作其他工程，顯然該等資料
    係臨訟所任意拼湊，並不可採。
  (2)系爭合約書，兩造簽訂於民國92年3月1日，並議定承攬報酬
    （連工帶料）為85萬元整（含稅）。此為兩造所不爭。按系
    爭10戶之修繕工程，主要乃在解決此等建物之滲、漏水問題
    ，以利銷售事宜之進行。惟原告簽約後，雖有派員進場施作
    ，但卻敷衍了事未能善盡施作之責，更未經被告驗收合格。
    故直至現今，系爭10戶，仍有多處滲、漏水現象。而被告為
    銷售、交屋起見，除「被證4」及「被證7」外，亦曾花費
    441,563元進行整修事宜。倘使原告已施工完竣，被告何庸
    再行僱工修繕？此理甚明。
  (3)因原告未完成一定之工作，故其請款事宜遂遭被告拒斥，被
    告並於92年4月間，以掛號郵件退回系爭工程85萬元之發票
    予原告收執（該發票之發票日期：92.04.04日，發票號碼：
    SU00000000），以明示該工程之估驗未經驗收合格、不符請
    款要件之意旨。而原告對其未完工、未經驗收之情亦甚瞭然
    ，故伊在其後1年3個多月之期間內，並未再向被告請求領取
    該筆工程款（其直至93年7月23日始提起本件訴訟）。被告
    退回上揭發票，未予列帳申報乙事，請鈞院函查中區國稅局
    沙鹿稽徵所，就可明瞭被告（公司統一編號00000000）所言
    為真實。
  (4)倘原告認其已施工完竣，並經驗收合格，自應就此有利於己
    之積極事實負舉證責任（民事訴訟法第277條參照）。惟原
    告卻空言主張系爭工程已經驗收合格云云，甚持與本件毫不
    相干之開支（如新竹郭宅、新竹舊社國小、大將軍六期Ｄ棟
    大門追加工程、大將軍五、六期施工案等），作為其所謂「
    日南紡織二、三期10戶修繕工程支出明細表」之內容。其意
    圖「矇混充數」之情灼然，即毫無誠信可言。
  (5)又按一般工程慣例，雙方均先談妥承攬條件（含價金等）後
    ，包商才會進場施作，而本件承攬合約書既簽訂於92.3.1日
    ，豈有如原告所云「系爭工程自92年1月13日起即已開始進
    場施作」之理？足見，原告所言除「顛倒因果」流程之外，
    更彰顯其虛飾之情甚明。
  (6)再查，94年2月24日庭訊時，鈞院曾諭示：「請原告提出第
    三項工程（即系爭10戶修繕工程）之工程日報表。」惟時至
    現今已逾兩年餘，原告仍未提出上揭工程日報表以實其說，
    其未盡舉證之責，自不待言。
  (三)被告得以原告所承攬大將軍社區第六期工程之違約金主張抵
    銷：
  　退萬步言，倘認原告之訴有理由，惟查，原告先前（90年12
    月19日簽約）因承攬被告大將軍第六期新建工程案，有嚴重
    違約等「逾期罰則」之情事發生，業經被告於92年12月29日
    由台中大全街郵局以存證信函第1571號，述明其違約情事與
    相關之法律效果。即依該存函第5頁載稱，原告應給付被告
    新台30,838,368元，作為懲罰性違約金之損害賠償。被告以
    上揭債權額與本件原告之請求，依民法第334條第1項規定抵
    銷之。
  (四)聲明：(1)如主文第1項所示。(2)如受不利判決，願供擔保請
    准宣告免為假執行。
三、兩造經法官試行整理並簡化爭點，結果如下：
  (一)兩造不爭之事實
  (1)原告與被告於92年3月1日訂定工程合約書，由原告承攬苗栗
    大將軍社區下列工程：六期Ｄ棟大門變更工程，承攬報酬
    25萬元；五期特19圍牆新建工程，承攬報酬40萬元；二
    、三期10戶修繕工程，承攬報酬85萬元。
  (2)原告曾於前揭項工程完工後，於92年3月7日向被告請款25
    萬元，經被告於同年5月21日郵寄25萬元支票給付之；原告
    另於92年4月4日簽發40萬元、85萬元發票二張，向被告請求
    前揭、工程款，經被告於92年5月26日郵寄40萬元支票
    給付前揭工程之工程款，前揭之工程款85萬元則迄今未
    給付。
  (二)兩造爭執之事項：
  (1)前揭二、三期10戶修繕工程之內容為何？原告是否已完工驗
    收？
  (2)被告得否以被告對原告所承攬大將軍社區第六期工程之違約
    金主張抵銷？
四、本院得心證之理由：
  (一)原告主張：(1)原告與被告於92年3月1日訂定工程合約書，由
    原告承攬苗栗大將軍社區下列工程：六期Ｄ棟大門變更工
    程，承攬報酬25萬元；五期特19圍牆新建工程，承攬報酬
    40萬元；二、三期10戶修繕工程，承攬報酬85萬元，被告
    僅給付前揭、工程之承攬報酬，尚未給付前揭工程
    即系爭工程之承攬報酬85萬元等事實，業為兩造所不爭，故
    應堪採信。
  (二)原告雖主張系爭工程業已完工並經被告驗收等情，然為被告
    所否認。經查：本院依法行使闡明權，請原告就系爭工程已
    經完工驗收之事實，盡舉證之責，經原告聲請傳喚下游包商
    即證人吳靜玟、孫耀揮、丁○○到庭作證。
  (1)證人吳靜玟證稱：「（原告訴訟代理人問：附件一修繕紀錄
    表，你有無看過？）有，當初原告發包給我們去修繕，所以
    我有帶工人逐戶去修繕，所以我有看過修繕紀錄表才知道修
    繕項目。當時是由丁○○帶我到被告公司工務所去拿鑰匙及
    修繕單，修繕單是被告公司現場人員交給我的，我依照他給
    我的修繕單去修繕，我施工完畢後再將鑰匙交還工務所，告
    知工務所已經施工完畢，也告知丁○○說我們已經修完了，
    我們是施作油漆部分，其他項目不是我們施作，這十戶不是
    只有修繕一次，有好幾次，只要業主被告公司銷售部門帶客
    戶看房子發現牆壁髒了，有好幾次會去施作，每次施作完畢
    鑰匙就交還工務所人員。（原告訴訟代理人問：施作完畢，
    是何人認定？）因為我陸續有承包五、六期工程，有聽到丁
    ○○告訴我，被告要求做最後的修繕，我有去做完最後的施
    工改善，我不知道這算不算已經驗收完成，因為我們是小包
    在做，原告與被告公司有無驗收清楚我不知道。」等語。
  (2)證人孫耀揮證稱：「（原告訴訟代理人問：你做的工程是何
    項目？）如本件法官前揭爭點整理之、工程。（原告訴
    訟代理人問：你做完之後，被告有無給你書面表示已經驗收
    完成？）原告公司會通知我要驗收，會同相關人員，應該是
    包括被告公司與原告公司的人員到場驗收，如果有小瑕疵會
    要求我們修繕。（原告訴訟代理人問：被告公司有無給你任
    何書面驗收完成？）沒有。」等語。
  (3)本院審之證人吳靜玟之證詞僅能證明曾受原告指派進行系爭
    工程之修繕工作，其證詞並無法證明系爭工程業經被告驗收
    完成。另證人孫耀揮係施作前揭、工程，與系爭工程之
    施作無關，其證詞自無法證明系爭工程是否已完成驗收，且
    原告訴訟代理人於訊問證人吳靜玟、孫耀揮二人後，捨棄訊
    問證人丁○○，故本院審酌原告所提出之證據資料，均不足
    證明系爭工程業已完工並經被告驗收完畢，從而原告請求被
    告給付系爭工程之承攬報酬85萬元及遲延利息，即無理由，
    應予駁回。原告之訴既無理由，其假執行之聲請失所附麗，
    自應併予駁回。
  (三)本件事證已臻明確，兩造其餘之攻擊防禦方法，均已無礙於
    本院前揭審認，爰不逐一論駁，併此敘明。
丙、訴訟費用負擔之依據：民事訴訟法第78條。
中　　華　　民　　國　　96　　年　　12　　月　　27　　日
                  民事第一庭    法　官　陳毓秀
以上正本係照原本作成
如對本判決上訴，須於判決送達後20日內向本院提出上訴狀
中　　華　　民　　國　　96　　年　　12　　月　　27　　日
                    　　　　　　書記官　楊賀傑
